【裁判字號】    95,勞上易,4
【裁判日期】    950516
【裁判案由】    給付薪資
【裁判全文】
臺灣高等法院民事判決                 95年度勞上易字第4號
上  訴  人  乙○○
            辛○○
            甲○○
            丙○○
            庚○○
            丁○○
            戊○○
共      同
訴訟代理人  程學文律師
被  上訴人  台灣航業股份有限公司
法定代理人  己○○
訴訟代理人  梁穗昌律師
上列當事人間請求給付薪資事件，上訴人對於中華民國94年11月
30日臺灣臺北地方法院94年度勞訴字第45號第一審判決提起一部
上訴，本院於95年5月2日言詞辯論終結，判決如下：
    主      文
上訴駁回。
第二審訴訟費用由上訴人乙○○負擔百分之三十六、甲○○負擔
百分之十五、丙○○負擔百分之十五，餘由辛○○、庚○○、丁
○○、戊○○負擔。
    事實及理由
一按於第二審為訴之變更、追加或提起反訴，非經他造同意，不
  得為之。但擴張或減縮應受判決事項之聲明者，不在此限。民
  事訴訟法第446條第1項但書、第255條第1項第3款定有明文。
  查上訴人於原審係請求判決：被上訴人給付新臺幣（下同）69
  萬6,051元（各上訴人明細表如附表一「應給付總計」欄所示
  ），及自如附表一所示各上訴人下船/交船日期起至清償日止
  ，按年利率5%計算之利息。迨於民國94年12月26日提起上訴，
  其上訴聲明為：(一)原判決廢棄。(二)被上訴人應給付上訴人各如
  附表二所示之金額，及自附表二所示之利息起算日起至清償日
  止，按年利率5%計算之利息。有關利息請求部分，與原審相同
  （見本院卷第12、13頁）。嗣上訴人於95年2月27日準備程序
  期日，復減縮利息自起訴狀繕本送達翌日起算（見本院卷第51
  頁），又於95年3月14日準備程序期日，並具狀擴張利息自93
  年6月16日起算（見本院卷第69、72頁）。核屬減縮或擴張應
  受判決事項之聲明，合於首揭規定，應予准許。
二上訴人起訴主張：被上訴人先後於86年、89年間標得訴外人中
  國石油股份有限公司（下稱中油公司）所屬行運輪等油輪（下
  稱系爭油輪）之操作權，訂有委託操作合約（下稱故系爭操作
  合約）。伊為被上訴人所僱用之船員，並在系爭油輪工作，兩
  造訂有船員定期僱傭契約（下稱系爭僱傭契約），除約定伊得
  依勞動基準法、船員法領取薪資、津貼、獎金外，並有系爭操
  作合約第10條第8項「九三制」約定（下稱「九三制」約定）
  之適用，以彌補伊繼續在船上工作，應休而未休假之損失。嗣
  中油公司於92年7月間重新開標，招募油輪代操作公司，被上
  訴人並未得標，而由訴外人嘉新航運股份有限公司（下稱嘉新
  航運）得標，被上訴人為求廢標而得重新投標，即要求所屬船
  員全部下船，惟被上訴人仍未得標，且無船舶可供伊上船工作
  ，復向伊表示，下船等候時間將無岸薪或其他薪資之保障，視
  同片面終止僱傭契約。詎被上訴人於終止契約後，竟未依「九
  三制」約定，給付薪資，復未依被上訴人新修訂船員管理規則
  第4章第12條、勞動基準法第2條第3款規定，給付92年度年終
  獎金，亦未依系爭僱傭契約第12條第1項第4款約定、船員法第
  37條規定，給付未休有給年休之薪津。經扣除被上訴人於93年
  6月間所匯如附表一F欄所示款項，爰請求判命被上訴人給付「
  九三制」薪資、92年度年終獎金及未休有給年休之薪津，如附
  表一「應給付總計」欄所示之金額及其法定遲延利息等語。
三被上訴人則以：上訴人係伊所僱用之船員，除戊○○服務於勤
  運輪，早於92年6月19日下船外，其餘乙○○6人均服務於行運
  輪。嗣伊於92年6月間未繼續取得中油公司行運輪之操作權，
  即於同年7月30日通知乙○○6人，將交還行運輪予中油公司，
  並以同年9月1日函文通知乙○○6人續留伊公司，並言明伊已
  擬妥接續服務之輪船。詎乙○○6人早已決定至新得標油輪操
  作權之嘉新航運服務，並於同月29日代表嘉新航運向伊接船，
  經訴外人即伊船長陳愛鑅命其下船，竟遭拒絕，已違反系爭僱
  傭契約第15條約定及船員法第58條規定，伊乃依船員法第20條
  第1項第4款規定，於同月30日通知乙○○6人終止僱傭契約，
  乙○○6人並於92年10月1日向伊取回海員手冊。上訴人既非系
  爭操作合約之當事人，自不得據以請求所謂「九三制」薪資。
  又系爭僱傭契約業已消滅，上訴人復未整年服務於伊公司，自
  不得請求核發年終獎金。另上訴人因可歸責於己之事由而未休
  有給年休，自不得請求發給未休薪津，縱令其得請求，因伊已
  於93年6月間匯款給付完畢，其亦不得再為請求等語為辯。
四原審為上訴人全部敗訴之判決，上訴人提起一部上訴（就原審
  駁回自附表一所示各上訴人下船/交船日期起至93年6月15日止
  之利息請求部分，未提起上訴，已告確定），其上訴聲明：
  (一)原判決廢棄。
  (二)被上訴人應給付上訴人各如附表二所示之金額，及自93年6
    月16日起至清償日止，按年利率5%計算之利息。
  被上訴人則聲明：上訴駁回。
五兩造不爭執之事實（見本院卷第50、51、70、71頁）：
  (一)被上訴人為合法船舶運送業者，分別於86年、89年間標得中
    油公司所屬行運輪等油輪之操作權，訂有系爭操作合約；上
    訴人則為被上訴人所僱用之船員，兩造間訂有系爭僱傭契約
    （見原審卷第8、9、92-97頁-系爭操作合約節本、僱傭契約
    ）。
  (二)上訴人受被上訴人僱用期間，係分別於行運輪、達運輪、有
    巢二號、福運二號、勤運輪工作，原在船薪資及上下船日期
    分別如附表一所載「船名」、「下船日期」、「原在船薪資
    」（見原審卷第79、106-116頁-船員服務經歷登記、船員薪
    給單、存摺）。
  (三)中油公司於92年7月間重新開標招募油輪代操作公司，被上
    訴人並未得標，而係由嘉新航運得標，嗣被上訴人於92年9
    月30日向上訴人終止僱傭契約，上訴人另由嘉新航運公司僱
    用繼續擔任原職務。
六上訴人主張被上訴人於92年7月間未標得行運輪操作權，即無
  船舶可供乙○○6人工作，系爭僱傭契約即已終止，甚至被上
  訴人於92年9月29日要求乙○○6人下船，並言明下船等候時間
  將無岸薪或其他薪資之保障，亦視同片面終止僱傭契約，被上
  訴人嗣於92年9月30日終止僱傭契約，不生效力等語，惟為被
  上訴人所否認。經查：
  (一)按船舶沈沒、失蹤或完全失去安全航行能力者，僱傭契約即
    告終止。船員法第19條第1項定有明文。另依系爭僱傭契約
    第5、6條約定，上訴人於僱傭期間屆滿，返回中華民國時，
    其僱傭關係始終止。又船員在船服務於僱傭契約未屆滿時，
    無正當事由而堅請離船者，即依違約議處並終止僱傭關係，
    船員管理規則第2章第2條第3款亦定有明文（見原審卷第44
    、92-97、58、59頁）。乙○○6人自92年7月間被上訴人未
    標得行運輪操作權時起，迄至92年9月29日被上訴人交還行
    運輪時止，仍為被上訴人所僱用而服務於行運輪上；且被上
    訴人於92年9月29日前，仍提供行運輪為乙○○6人之工作場
    所，並無違反系爭僱傭契約，足證系爭僱傭契約不因被上訴
    人未得標行運輪操作權，即當然終止。又乙○○6人自陳其
    於92年9月29日未下船，另至嘉新航運工作，係其對被上訴
    人終止僱傭契約之表示等語（見原審卷第163頁），惟斯時
    ，雙方之僱傭期間尚未屆滿，乙○○6人竟提前離職，並受
    僱於嘉新航運，甚至在行運輪上，接收被上訴人交還之行運
    輪，非但違反系爭僱傭契約，且其所謂終止契約，亦與船員
    法第21條所列各款情形不合，難認有效。是乙○○6人既違
    約在先，自不得再以被上訴人嗣後未能提供行運輪為其工作
    場所，主張被上訴人違約。依前揭說明，被上訴人未標得行
    運輪之操作權，並非兩造間僱傭關係當然終止之法定原因，
    亦非系爭僱傭契約或船員管理規則所定終止僱傭契約之事由
    ，則上訴人所稱系爭僱傭契約因被上訴人未標得行運輪操作
    權，即告終止云云，自屬無據。
  (二)被上訴人於92年7月間雖未標得行運輪之操作權，惟已於92
    年9月1日發函轉告乙○○6人及行運輪其他船員，略以：「
    1.首先對貴輪船員對公司之忠貞度表示萬分感謝，請大家團
    結一致留在台航公司（即被上訴人）繼續打拼……即使將來
    還船公司也會儘量依個人意願儘速派船，原則下船後在三個
    月內安排上船服務。2.目前所有在船（本國籍）船員自油輪
    還船後凡選擇繼續留任公司服務者，不論在本輪服務多久，
    均從寬採計自下船日（油輪還船）起，依在船時間比例支給
    岸薪，支岸薪期間勞健保繼續不中斷，另亦保障其年終獎金
    及有給年休。3.如貴輪在所有船員團結合作下，將來公司能
    繼續維持代營油輪業務，則貴輪船員繼續留任公司者（不論
    屆時在船或在岸），公司均將另酌發獎金以資獎勵對公司之
    忠誠。4.……故現有船員之工作權已先獲確保，請船上同仁
    安心服務，勿被利誘，另個人如有特別經濟困難者可向船務
    部反映，即時派船。」等語（見原審卷第42頁），足徵被上
    訴人仍願履約，且有照顧船員之誠意，並無意終止系爭僱傭
    契約。況被上訴人於92年9月29日將行運輪交還中油公司時
    ，經船長陳愛鑅命令乙○○6人下船，即係基於僱傭契約所
    為之指揮，益證被上訴人未曾終止系爭僱傭契約。是上訴人
    所稱被上訴人要求乙○○6人及行運輪其他船員下船，又無
    薪資保障，視同片面終止僱傭契約云云，亦乏所據。
  (三)按船員違反僱傭契約或船員工作規則，情節重大者，雇用人
    自知悉其情形之日起30日內，得終止僱傭契約，並以書面通
    知船員。船舶之指揮，由船長負責；船長為執行職務，有命
    令與管理在船海員及在船上其他人員之權。船員法第20條第
    1項第4款、第2項、第3項、第58條第1項分別定有明文。又
    船員於僱傭期間屆滿前，不聽船上主管指揮者，即構成系爭
    僱傭契約第15條第1項所定之違約情形。被上訴人辯稱其船
    長陳愛鑅於92年9月29日命令乙○○6人應在行運輪交接後，
    與其他船員一起下船，惟遭乙○○6人所拒，乙○○6人另受
    嘉新航運僱用等情，業經乙○○6人自認無誤（見原審卷第
    163頁），應堪信實。則乙○○6人不聽從行運輪船長陳愛鑅
    之指揮、命令下船，並於僱傭期間屆滿前提前於92年9月29
    日離職，另受僱於嘉新航運，自有違反系爭僱傭契約、船員
    法，情節重大之情形，依上開說明，被上訴人於92年9月30
    日發函通知乙○○6人解除系爭僱傭契約（見原審卷第45頁
    ），洵屬正當。至於上訴人所稱被上訴人要求其下船，卻未
    保證給薪，其始未下船云云，非惟為被上訴人所否認，且與
    前揭被上訴人92年9月1日函文內容相左，上訴人復未就上開
    主張，舉證以實其說，自難採信。
七上訴人復主張「九三制」約定，為系爭僱傭契約之內容，依此
  所為之給付，屬其薪資之一部分，被上訴人應依「九三制」約
  定，給付其薪資等語，則為被上訴人所否認。經查：
  (一)依系爭操作合約第10條第8項約定：「本輪船員應進行輪休
    。原則上每一位船員每年在船服務九個月，在岸休假三個月
    。船員在岸休假期間其待遇不得少於船員法規定之薪資，乙
    方（即被上訴人）得視須要將每年每位船員在船服務時間分
    兩段實施。本輪船員在船服務期間原則上不得休假包括在國
    內裝卸油期間。」（見原審卷第9頁），並參以94年11月7日
    中油公司油輪委託操作合約營運操作檢討會議紀錄所載：「
    六討論事項：(一)船員僱用：……目前委託操作合約中規範之
    九三制，船員服務期間不得休假，皆影響船員上船服務意願
    ，……；建請中油公司……修改船員服務九三制之規定，回
    規『船員法』管理」等情（見原審卷第176頁），足證被上
    訴人在操作中油公司船舶期間，其所屬船員關於服務期間及
    輪休方式，應依系爭操作合約辦理。被上訴人所辯被上訴人
    所屬船員非系爭操作合約之締約當事人，系爭操作合約與上
    訴人無涉云云，尚非可取。
  (二)被上訴人90年7月26日台航船字第0587號書函已說明：「四
    至所附之『油輪儲備獎金』規定，為不影響目前在船及在岸
    船員之權益，茲規定至九十年八月一日以前，已連續服務滿
    九個月以上之在船船員或已依原『薪資』標準在岸支領儲備
    獎金者，其油輪儲備獎金仍依原『薪資』乙項支給，至其應
    享之儲備獎金期間結束為止。其餘自九十年八月以後下船者
    ，均依規定以新修訂之『薪資』標準支給之。五油輪船員服
    務期限及輪休，仍依代營中油之油輪委託操作合約規定辦理
    ，即在油輪服務九個月，得要求在岸休假三個月（或分兩段
    實施—即在油輪服務四個半月，得要求在岸休假一個半月）
    」等情，而該函附件「油輪儲備獎金」並約明：「1.凡在油
    輪連續服務滿四個半月（或以中東航線為準連續在船服務四
    航次）下船者，其在岸儲備期間以原服務油輪時之『薪資』
    一項標準按日計算核給油輪儲備獎金，最多以四十五天為限
    。2.凡在油輪連續服務滿九個月（或以中東航線為準連續在
    船服務八航次）下船者，其在岸儲備期間以原服務油輪時之
    『薪資』一項標準按日計算核給油輪儲備獎金，最多以九十
    天為限。惟為鼓勵船員連續服務至約滿再下船或配合公司業
    務需要者，其延長服務每滿一個月，公司按延長期間依比例
    給予油輪儲備獎金，例如：每延長服務滿一個月，加給十天
    之油輪儲備獎金」（見原審卷第11、17頁）。顯見被上訴人
    所屬船員之服務期限及輪休方式，係依系爭操作合約辦理，
    至於船員在岸休假期間之待遇，被上訴人則另訂較「九三制
    」約定更優惠於船員之「油輪儲備獎金」規定，將船員在岸
    休假期間之待遇謂之在岸儲備期間之油輪儲備獎金，原則上
    仍按船員原服務油輪時之「薪資」標準按日計付，惟若船員
    延長油輪服務期間每滿一個月，被上訴人加給10天之油輪儲
    備獎金，以資鼓勵。是「油輪儲備獎金」規定既未違反「九
    三制」約定，且對船員又較優渥，自應優先適用。
  (三)依船員法第26條規定：「船員在船上服務，其報酬如下︰一
      薪津︰包括薪資及津貼，薪資應占薪津總數額百分之五十
    以上。二  特別獎金︰包括特別工作而獲得之報酬、非固定
    加班費、年終獎金及因雇用人營運上獲利而發給之獎金。」
    ，第27條規定：「船員之薪資、岸薪及加班費之最低標準，
    由交通部定之。前項最低薪資不得低於勞動基準法基本工作
    標準所定之工資。」，可見船員之報酬，其性質等同於勞動
    基準法所稱之工資，自須具備因工作所獲得之對價，且為經
    常性之給與之要件（勞動基準法第2條第3款、第4款規定參
    照）。所謂經常性之給付，與固定性給與不同，衹要在一般
    情形下經常可以領得之給付即屬之，舉凡某種給與係屬工作
    上之報酬，在制度上有經常性者，均屬之。倘雇主為改善勞
    工生活而給付非經常性給與；或為其單方之目的，給付具有
    勉勵、恩惠性質之給與，即非為勞工之工作對價，與勞動契
    約上之經常性給與有別，不得列入工資範圍之內。主管機關
    特於勞動基準法施行細則第10條明定11款名義之給與，排除
    在「經常性給與」之外，其中第2款明定「獎金：指年終獎
    金、競賽獎金、研究發明獎金、特殊功績獎金、久任獎金、
    ……及其他非經常性獎金。」，顯已將非因工作所獲得之獎
    金，排除在經常性給與之外，自不得列入工資範圍（最高法
    院90年度台上字第217號、85年度台上字第246號、87年度台
    上字第2754號、78年度台上字第682號、79年度台上字第242
    號、85年度台上字第600號、第1342號、86年度台上字第255
    號判決要旨參照）。觀之「九三制」約定文義，被上訴人在
    代操作中油公司油輪期間，其所屬船員，原則上每年在油輪
    服務9個月，即可在岸休假3個月，或可分段實施服務期間，
    且在岸休假期間所領「待遇」，不得少於薪資，並非約定船
    員在岸休假期間，被上訴人須給付「薪資」，此於被上訴人
    90年7月26日台航船字第0587號書函說明四及「油輪儲備獎
    金」規定，亦可明「油輪儲備獎金」與「薪資」之性質不同
    ；尤其，船員至少須在船工作滿4個半月，始得享有在岸休
    假1個半月之福利，且船員在岸休假期間，既未工作，卻可
    領得不亞於薪資之待遇即油輪儲備獎金，該項給付即非屬經
    常性之工作報酬。揆諸上開說明，被上訴人不論係依「九三
    制」約定給付在岸休假期間之待遇或依「油輪儲備獎金」規
    定給付在岸儲備期間之油輪儲備獎金，均係單方面為鼓勵船
    員在岸待命期間所為勉勵、恩惠性質之非經常性給與，非屬
    上訴人之工作給付之對價，自不得列為上訴人之薪資。上訴
    人所稱「九三制」約定之待遇為其薪資之一部分，其在船上
    工作9個月以上，並可請求另給付3分之1之薪資，即得領取
    12個月薪津云云，均乏所據。
  (四)又依系爭僱傭契約第12條「休假」約定：「(一)國定假日及航
    海節為休假日。(二)乙方（即上訴人）在前項休假日照常工作
    者，甲方（即被上訴人）應按平日薪資發給假日加班費或按
    海上慣例另行補假。(三)乙方在船上服務滿一年，甲方應給予
    有給年休三十天。未滿一年者按其服務月數比例計之。(四)有
    給年休因年度終結或終止契約而未休者，應休未休之日數，
    甲方應發給薪津。前項休假期間，甲方仍應給與原薪津」，
    可知上訴人若有前揭休假日未能休假者，除原領薪津外，還
    可領取加班費或加倍薪津。至於船員於「九三制」在岸休假
    期間或在岸儲備期間，本無薪資可領取，僅係被上訴人會給
    付不亞於薪資之「待遇」或「油輪儲備獎金」，且船員於延
    長在船服務期間，而減少在岸休假期間或在岸儲備期間，被
    上訴人將按比例天數再加給「待遇」或「油輪儲備獎金」，
    足見「九三制」約定或「油輪儲備獎金」規定，與系爭僱傭
    契約第12條所定應休假而未休假之給與，尚有不同。是上訴
    人主張「九三制」待遇，為其在船服務期間，不上岸休假，
    仍在船上照常工作之薪資云云，顯係將系爭僱傭契約第12條
    約定與「九三制」約定、「油輪儲備獎金」規定，混為一談
    ，殊無足取。
  (五)上訴人復主張被上訴人曾於乙○○未在岸休假期間，持續在
    船上提供勞務，依「九三制」約定比例，一次給付乙○○應
    休而未休之薪資，顯然無須在岸休假即得領取該薪資云云，
    既為被上訴人所否認，且依「油輪儲備獎金」第6條規定：
    「在岸支領油輪儲備獎金期間，因公司需要調派上船者，如
    僅係上船支援一水或二個月以內者，其原尚未享有之油輪儲
    備獎金期間得予保留，支援期滿下船後繼續支給未完部分；
    如上船服務超過一水或超過二個月以上者，則尚未支領之油
    輪儲備獎金部份，由公司作帳支給之」，縱令船員依「九三
    制」約定在岸休假，祇要被上訴人亟需人力，仍可徵調其上
    船，並依其可休假按期領取之油輪儲備獎金結算一次給付。
    。查乙○○於90年9月11日上船，於92年2月13日下船在岸休
    假，在船服務期間15個月，可得在岸休假儲備期間150天，
    以其每月薪資6萬1,200元之標準，依「油輪儲備獎金」第2
    條規定，按期計付油輪儲備獎金，被上訴人於92年3月份支
    付92年2月份薪給時，一併給付92年2月份在岸儲備期間之16
    天油輪儲備獎金計3萬2,640元（92年2月13日至28日，計61,
    200÷30×16= 32,640），本應於92年4月份支付92年3月份
    薪給及在岸儲備期間之油輪儲備獎金，因乙○○於92年3月4
    日應被上訴人徵調又上船服務，故乙○○於92年3月份有4天
    在岸休假儲備，可領油輪儲備獎金7,897元（61,200÷31×4
    ≒7,897，元以下四捨五入），尚餘130天之在岸休假儲備期
    間，被上訴人乃依前揭第6條約定，將乙○○所剩130天油輪
    儲備獎金一次結算，以「補行運岸薪」名義給付26萬5,200
    元（61,200÷30×130= 265,200），並於92年4月份發放之
    ，有乙○○服務經歷登記、92年3月船員薪給單等件可稽（
    見原審卷第106、107頁），上開獎金，均係被上訴人基於「
    油輪儲備獎金」規定所為之給付，並非乙○○在船服務之勞
    務對價，是上訴人此部分之主張，顯係眛於事實及「油輪儲
    備獎金」規定，洵屬無據。
  (六)上訴人另主張其上船後須24小時輪值當班待命，並無休假，
    故有應休未休假薪資，被上訴人並曾發放應休未休假之薪資
    云云，仍為被上訴人所否認，且與系爭僱傭契約第9條所定
    「工時」，第10條所定「加班及加班待遇」，第11條所定「
    特別獎金」及第12條所定「休假」等內容不合；又比對系爭
    僱傭契約所載僱傭期間、服務經歷登記日期與上訴人船員薪
    給單月份，可知上開「薪資」欄所列款項，均係兩造無僱傭
    關係期間之給付（見原審卷第92-97、142 -160頁），自非
    上訴人之工作報酬；況依乙○○、辛○○、甲○○、庚○○
    、丁○○、戊○○之制式船員薪給單項目觀之，除乙○○之
    92年3月份船員薪給單另再繕打「補行運岸薪130天」一項外
    ，其餘均僅區分「薪資」、「津貼」、「特別獎金」、「年
    終獎金」、「有給年休」「福利金」、「船上支領航行津貼
    」等項，並無「油輪儲備獎金」一欄（見原審卷第107、114
    -116、142- 160頁），惟乙○○在岸儲備期間，確實有受領
    92年2月、3月份之「油輪儲備獎金」，已如前述，但該項獎
    金仍列入上開「薪資」欄，是上開「薪資」欄所列款項，顯
    非其工作報酬性質之薪資，其餘上訴人亦同此情形，自不能
    徒憑「油輪儲備獎金」列在上開「薪資」欄下，即遽認其為
    薪資；另被上訴人按上開「薪資」欄所列款項，匯入上訴人
    在金融機構所開立之帳戶，亦因不同金融機構之存入摘要名
    稱不同而有異，此觀辛○○之郵政存簿儲金簿記載「薪資」
    ，甲○○之銀行存摺則記載「委發款項」等字自明（見原審
    卷第109、112頁），足徵被上訴人所給付之「油輪儲備獎金
    」，不應以上開薪給單或存簿記載其名稱為「薪資」，即謂
    為應休未休假日之薪資。是上訴人上開所稱，亦無可採。
  (七)綜上所述，被上訴人不論係依「九三制」約定給付在岸休假
    期間之待遇或依「油輪儲備獎金」規定給付在岸儲備期間之
    油輪儲備獎金，均須上訴人在船服務滿4個半月，始得享此
    福利，意在鼓勵船員在岸待命期間未離職所為之恩惠性給與
    ，自非經常性之給與，不得列入上訴人之薪資範圍，更無所
    謂在船上工作9個月，即可另請求給付3個月薪資之可言。上
    訴人戊○○原服務於勤運輪上，其與被上訴人所訂僱傭契約
    之期間為9個月，簽約日為91年9月20日，則其間僱傭契約已
    於92年6月19日因期間屆滿而終止，戊○○亦於當日下船，
    在未受僱於他人之情形下，被上訴人認戊○○仍屬在岸休假
    待命，原應發給90天「油輪儲備獎金」，亦於92年7月至9月
    ，按其每月薪資2萬2,100元之標準，分別給付92年6月份、7
    月份、8月份之「油輪儲備獎金」，各8,103元〔22,100×（
    30-19）÷30=8,103〕、2萬2,100元、2萬2,100元，嗣因陳
    勇於92年9月29日另受僱於嘉新航運而在行運輪工作，有服
    務經歷登記可稽（見本院卷第111頁），依上開說明，被上
    訴人於92年10月份即無再發給戊○○剩餘17天「油輪儲備獎
    金」〔90-（30 -19）-31-31=17）之必要。另乙○○6人因
    違反系爭僱傭契約，且情節重大，經被上訴人依船員法第20
    條第1項第4款規定，於92年9月30日終止僱傭契約，依上開
    說明，上訴人既於92年9月29日違約離職，另受僱於嘉新航
    運，即無從再享被上訴人公司之福利，自不得請求被上訴人
    依「九三制」約定給付待遇或「油輪儲備獎金」規定給付獎
    金。
八上訴人又主張被上訴人應按月給付其92年度年終獎金、並按附
  表一所示其服務天數，給付未休有給年休薪津等語，亦為被上
  訴人所否認。經查：
  (一)關於92年度年終獎金部分：
    1.按「年終獎金：本公司（即被上訴人）為獎勵長期在油輪
      服務之船員，凡在油輪服務經考核優良之在職者，於每年
      年終時依該船員當年在油輪服務月數乘以附表之每月『年
      終獎金』標準（如全年在船服務則乘以十二），由公司作
      帳核給年終獎金。年終獎金係含鼓勵久任所設，故原支久
      任獎金規定取消。船員如係違約下船或自請離職或因自身
      過失遭解僱下船者，其當年在油輪服務月數不得要求核發
      年終獎金。」船員管理規則第4章第12條定有明文（見原
      審卷第15、16頁）。如前所述，上訴人戊○○於92年6月
      19 日因僱傭期間屆滿而下船，因於92年9月29日受僱於嘉
      新航運，應屬離職；乙○○6人均於92年9月29日違約離職
      ，另受僱於嘉新航運，被上訴人已於92年9月30日對之終
      止僱傭契約，有服務經歷登記可稽（見原審卷第106、108
      、111、113、163頁，本院卷第111頁），縱令上訴人於92
      年有在被上訴人代操作之中油公司油輪上服務數月，依上
      開規定，上訴人仍不得要求核發年終獎金。
    2.上訴人所稱依被上訴人所製薪資明細表記載（見原審卷第
      18、173頁），每月均有年終獎金，僅係累積至年終一次
      給付，是年終獎金屬按月給付之經常性給與，不以其於年
      終是否在職為必要云云，惟為被上訴人所否認，且與前揭
      船員管理規則第4章第12條規定、勞動基準法施行細則第
      10條第2款規定不符，況上訴人每月船員薪給單亦無年終
      獎金之給與，上訴人亦自陳年終獎金係年終給付等語明確
      （見本院卷第70、78頁），而被上訴人90年7月26日台航
      船字第0587號書函說明三(四)亦記載：「年終獎金依附件規
      定於每年年終時依該船員在油輪服務時間比例，由公司依
      規定於次年元月十二日作帳核給之。」，足證年終獎金係
      年終時始為之給與；再者，前揭薪資明細表已以「每月合
      計」欄載明船員每月得領取之薪津，末欄另有「本項×12
      =年薪」之記載，益證「年終獎金」一欄係僅供核算年薪
      之用，非屬每月經常性給與之薪津。上訴人上開主張，自
      無足取。
  (二)關於未休有給年休薪津部分：
    1.依船員法第37條規定：「船員在船上服務滿一年，雇用人
      應給予有給年休三十天。未滿一年者，按其服務月數比例
      計之。雇用人經徵得船員同意於有給年休日工作者，應加
      發一日薪津。有給年休因年度終結或終止契約而未休者，
      其應休未休之日數，雇用人應發給薪津。」，而系爭僱傭
      契約第12條第3款、第4款所定「有給年休」之內容，則同
      於前揭規定（詳前述七(四)所載，不另贅述），船員管理規
      則第4章第4條亦規定：「船員之『有給年休』一項係依船
      員法規定辦理，亦即船員定期僱傭契約第十二條第三款及
      第四款所指之有給年休。本項『有給年休』於每年年終時
      依該船員在船服務時間比例，由公司作帳核給之」（見原
      審卷第12、13頁），可知未休有給年休之薪資雖因僱傭契
      約終止而未能休畢者，被上訴人應發給薪津，此係考量船
      員已繼續工作一段時間，身心俱疲，因此在其後工作時間
      中，由雇主給與數日的休假，以便調養身心，具有雇主維
      護勞工健康、增進生活品質之意義，同時亦屬於具有激勵
      作用之一種福利措施。惟就年休假之方式，船員法未有規
      定，則應適用勞動基準法相關規定。
    2.按勞動基準法第38條之特別休假，依左列規定：一計算特
      別休假之工作年資，應依第5條之規定。二特別休假日期
      應由勞雇雙方協商排定之。三特別休假因年度終結或終止
      契約而未休者，其應休未休之日數，雇主應發給工資。同
      法施行細則第24條定有明文。是年休假（特別休假）之日
      期，應由勞雇雙方協商排定之。又勞工應休之特別休假日
      於年度終結時，如有未休完日數，如係可歸責於雇主之原
      因，雇主應發給未休完日數之工資。至於特別休假未休完
      之日數，如係勞工個人之原因而自行未休時，則雇主可不
      發給未休日數之工資（行政院勞工委員會台勞動二字第
      21827號、82年8月27日台勞動二字第44064號、89年9月
      14日台勞動二字第0028787號函釋參照，見原審卷第140
      頁）。
    3.由上可知，上訴人之有給年休因年度終結或終止契約而未
      休，倘其原因係可歸責於被上訴人者，被上訴人應按其其
      應休未休之日數，發給薪津，以為福利；倘其原因係可歸
      責於上訴人者，被上訴人可不發給未休日數之工資。查戊
      ○○於92年6月19日因僱傭期間屆滿而下船，其間僱傭契
      約並無可歸責於雙方之原因而終止，其自得向被上訴人請
      求發給未休有給年休之薪津，因其請求之薪津數額為1萬
      7,677元，較之被上訴人於93年6月間匯款給付之1萬7,687
      元為少（詳附表一F欄所示款項），顯見被上訴人已支付
      完畢，戊○○自不得再向被上訴人請求給付。另乙○○6
      人均於92年9月29日違約離職，另受僱於嘉新航運，被上
      訴人已於92年9月30日對之終止僱傭契約，是乙○○6人之
      有給年休雖因終止契約而未休，因係可歸責於乙○○6人
      之事由所致，依前揭說明，被上訴人自得拒絕發給未休有
      給年休之薪津予乙○○6人。至於被上訴人已匯付未休有
      給年休如附表一F欄所示薪津予乙○○6人，乃另屬一事，
      縱令少於上訴人所主張之數額，被上訴人亦無庸再發給，
      附此敘明。
九從而，上訴人依「九三制」約定、船員管理規則第12條規定、
  勞動基準法第2條第3款規定、系爭僱傭契約第12條第1項第4款
  約定、船員法第37條規定，請求被上訴人給付各如附表二所示
  之金額，及自93年6月16日起至清償日止，按年利率5%計算之
  利息，為無理由，不應准許。原審為上訴人敗訴之判決，並駁
  回其假執行之聲請，核無不合。上訴意旨指摘原判決不當，求
  予廢棄改判，為無理由，應予駁回。又兩造其餘攻擊或防禦方
  法及未經援用之證據，經本院斟酌後，認為均不足以影響本判
  決之結果，自無逐一詳予論駁之必要，併此敘明。
十據上論結，本件上訴為無理由，依民事訴訟法第449條第1項、
  第78條、第85條第1項，判決如主文。
中    華    民    國    95    年    5    月    16     日
                      勞工法庭審判長法  官  沈方維
                                    法  官  王淇梓
                                    法  官  張競文
正本係照原本作成。
不得上訴。
中    華    民    國    95    年    5     月    17    日
                                    書記官  章大富


司法院資訊處製作；財團法人民間司法改革基金會備份。
